Inventaris van de archieven van de Rentambten Noordwijk-Leiden van het kroondomein 1863, 1823-1912
Nationaal Archief, Den Haag
Rentambten Noordwijk-Leiden van het Kroondomein
Kroondomein Noordwijk-Leiden
1823-1912
33016
1.50 meter; 31 inventarisnummers.
Normale geschreven, getypte en gedrukte documenten, geen bijzondere handschriften.
Nationaal Archief, Den Haag
Rentambt Noordwijk-Leiden, 1823-1912
Algemeene Nederlandse Maatschappij ter Begunstiging van de Volksvlijt, 1823-1842
Particuliere Domeinen des Konings, 1843-1856
Kroondomein, 1856-1912 (1915)
Het archief bevat stukken betreffende de organisatie en financiële administratie van rentambt Noordwijk-Leiden en de registratie en exploitatie van tienden.
Archiefvorming
Geschiedenis van de archiefvormer
1. Begrip Kroondomein.
Waar in deze inleiding sprake is van het Kroondomein is slechts bedoeld het Kroondomein 1863, het in de grondwet
Grondwet; tekst van vóór de grondwetsherziening 1972, art. 22
genoemde Kroondomein.
De Koning moet in staat gesteld worden de uitgaven te doen die nodig zijn voor gepaste uitoefening der koninklijke waardigheid. Het "inkomen van de Kroon" kwam - tot en met het jaar 1972 - voor een deel uit de inkomsten van het Kroondomein, een aantal eigendommen van de Staat waarvan de Koning - als Kroondrager - het vruchtgebruik genoot. Dit waren dus geen particuliere inkomsten. Het Kroondomein was een publiekrechtelijk instituut
Oud, P.J. Het constitutioneel recht van het Koninkrijk der Nederlanden. Dl. I. p. 144 e.v.
: "de Koning neemt ongeveer de positie in van een vruchtgebruiker naar burgerlijk recht, met de Staat als blote eigenaar"
Bijl. Hand. II, Mem. van Toel. Kamerstuk 10685, 3
vervreemding van Kroondomeingoederen kan slechts plaatsvinden bij Wet; de administratie was aansprakelijk "jegens de Koning én de Staat"
Staatsblad 1863, nr. 43
. Het Kroondomein was opgesplitst in een aantal rentambten verspreid over het land. De centrale beheersinstantie - de Hoofdadministratie - zetelde in 's-Gravenhage.
2. Beknopte geschiedenis.
Bij de Grondwet van 1815
Grondwet 1815, in: Bijvoegsel tot het Staatsblad 1815, Dl. II p. 137-138
werd het inkomen van de Koning vastgesteld of f 2.400.000,- per jaar. Een deel hiervan (f 500.000,-) zou, op grond van art. 31 van de Grondwet, komen uit de opbrengsten van daartoe aan de Koning in volle eigendom overgedragen (Staats) domeinen. De overdracht geschiedde bij Wet van 26 augustus 1822.
Staatsblad 1822, nr. 40
Koning Willem I droeg de domeingoederen nog hetzelfde jaar over aan de door hem kort ervoor opgerichte "Algemeene Nederlandsche Maatschappij ter begunstiging van de Volksvlijt", die uit de opbrengst der goederen jaarlijks f 500.000,-aan de Koning moest uitkeren. Na de afscheiding van België in 1830 werd het beheer overgenomen door de Minister van Financiën. Bij het eindtractaat van 5 november 1842
Staatsblad 1843, nr. 3, art. 60
werden alle domeingoederen in België aan dat land afgestaan; die in Nederland werden opnieuw eigendom van de Koning. Het beheer kwam nu aan de door de Koning benoemde administrateur van de "Particuliere Domeinen des Konings". Bij de grondwetsherziening van 1848 werd vastgesteld dat de domeingoederen wederom eigendom van de Staat werden
Staatsblad 1848, nr. 60, art. 11
de Koning kreeg toen het vruchtgebruik ervan. (De term Kroondomein dateert dus van 1848). De overdracht werd formeel voltooid bij notariële akte van 18 april 1856.
Ned. Staatscourant 1857, nr. 19 (Staatsblad 1857, nr. 2)
Vanaf dat jaar lag het beheer bij de administratie van het Kroondomein. Dit is definitief geregeld bij de Wet van 1 mei 1863.
De status van het Kroondomein is sindsdien niet veranderd, met uitzondering van de periode 1941 - 1945, toen de administratie van het Kroondomein - als Bureau IV - ressorteerde onder de afdeling Domeinen van het Ministerie van Financiën.
Brief van de Hoofdadministratie van het Kroondomein 29 okt. 1941
en
Brief van de Hoofdadministratie van 7 sept. 1945
Op grond van een aantal bezwaren tegen het Kroondomein, te weten:
wisselende, onzekere inkomsten
bijzondere beleggingsvoorschriften
verspreide ligging (relatief duur beheer) der goederen
problematische verdeling van rechten en verplichtingen tussen "vruchtgebruiker" en eigenaar
ondergeschikt belang van de herkomst der voor de Koning bestemde financiële middelen,
is besloten tot opheffing van het Kroondomein.
Bij de Wet van 22 november 1972
Staatsblad 1972, nr. 701
werd, in het kader van een algehele herziening van de financiële verhouding tussen Rijk en Koninklijk Huis, het Kroondomein 1863 de facto met ingang van 1 januari 1973 opgeheven.
3. Organisatie en taken van beheer.
Het kantoor/rentambt Brielle beheerde tienden
Oorspronkelijk: domaniale tienden (Zie: Stb. 1822, nr. 40, p. 103)
onder Middelharnis, Sommelsdijk en Spijkenisse.
Het kantoor/rentambt Noordwijk beheerde tienden
Oorspronkelijk: domaniale tienden (Zie: Stb. 1822, nr. 40, p. 103)
onder Rijnsburg, Oegstgeest en Katwijk.
Het kantoor/rentambt Leiden beheerde tienden
Oorspronkelijk: domaniale tienden (Zie: Stb. 1822, nr. 40, p. 103)
samen met de stad Leiden onder Leiderdorp.
De rentambten Noordwijk - Leiden en Schiedam werden sinds maart 1872 door één rentmeester beheerd; de rentambten Noordwijk-Leiden, Brielle en Schiedam werden sinds mei 1883 door één rentmeester beheerd.
Vanaf 1924 werd het rentambt Schiedam beheerd door een functionaris van de Hoofdadministratie van het Kroondomein (afschaffing tienden bij de Wet van 16 juli 1907, Stb. 222, betekende taakvermindering Brielle en Noordwijk-Leiden).
Ontvangers en rentmeesters van het rentambt Noordwijk-Leiden
F.D de Veer 1824 - 1842 oktober
W.A. Gevers 1842 november - 1844 juni
P.A. de Bordes 1844 juli - 1861 januari
F. Canter Alta 1861 februari - 1872 februari
verder de resp. rentmeesters van het rentambt Schiedam
4. Administratieve organisatie.
Het dagelijks beheer "ter plekke" en de daaruit voortvloeiende administratie van de goederen van de rentambten werd tot 1843 gevoerd door de ontvangers der Domeinen. Van 1843 tot 1856 heetten dezen eerst ontvangers en later rentmeesters van de Particuliere Domeinen des Konings. Vanaf 1856 tenslotte, na de formele overdracht, heetten zij rentmeesters van het Kroondomein.
In de "Instructie voor de rentmeesters van het Kroondomein"
Zie: Plaatsingslijst Schiedam nr. 39
van 17 december 1859 werden de taak, plichten, bevoegdheden en inkomsten van de rentmeester vastgelegd. Duidelijk komt in deze instructie de verhouding administrateur - rentmeester tot uiting: de administrateur is de beslissingsbevoegde eindverantwoordelijke de rentmeester in de meeste gevallen slechts uitvoerder van opdrachten, voorschriften en verzoeken uit 's-Gravenhage.
De administratie werd door de ontvangers c.q. rentmeesters gevoerd in zeer regelmatig overleg met de centrale beheersinstantie. Bescheiden moesten worden opgestuurd ter vergelijking en controle met desbetreffende stukken van de Hoofdadministratie. Voor praktisch alle zaken was toestemming/instemming van 's-Gravenhage vereist.
De leggers waren de ruggegraat van de administratie. Hierin werden per perceel de onderscheidene van belang zijnde zaken bijgehouden: namen der pachters enz., borgen, pachtsommen, betalingen, boetes, verpachtingen, verhuringen, verkopingen, overdrachten, hermetingen enz. De rentmeesters pasten het systeem van enkel boekhouden toe: registers van ontvangsten en uitgaven, maandstaten, jaarwerk.
Bij het schrijven van deze inleiding werd naast de informatie vermeld in de noten ook gebruik gemaakt van twee interne nota's van het Ministerie van Financiën betreffende de geschiedenis en de rechtspositie van het Kroondomein.
Geschiedenis van het archiefbeheer
In verband met de opheffing van het Kroondomein 1863 (zie onder 2.) kwamen de administraties en de archieven van de Hoofdadministratie en van de rentambten onder het beheer van de Dienst der Domeinen van het Ministerie van Financiën.
Intern rapport van het Ministerie van Financiën betreffende de afwikkeling van de zaken van het Kroondomein,1973.
Bij de archiefbescheiden van de Hoofdadministratie bevond zich eveneens het archief van het rentambt Schiedam, welk rentambt immers sinds 1924 door opvolgende functionarissen van de Hoofdadministratie beheerd was. Dit "Archief van het rentambt Schiedam" bleek de resp. archieven van de rentambten Schiedam, Brielle, Noordwijk en Leiden te bevatten.
De stukken van Brielle, Noordwijk en Leiden zijn afgezonderd. De rentambten Noordwijk en Leiden zijn verder bij het inventariseren als één rentambt behandeld op grond van het feit dat de registers van briefwisseling niet te splitsen zijn, en Noordwijk en Leiden steeds door één rentmeester beheerd zijn. Zie voor Brielle toegang 3.06.11.02.
De verwerving van het archief
Het archief is krachtens bepalingen van de Archiefwet overgebracht.
Inhoud en structuur van het archief
3.06
Selectie en vernietiging
Op grond van het voorstel tot vernietiging nr. 180-3588 is uit de archieven van de rentambten Brielle, Noordwijk-Leiden en Schiedam in totaal ca. 2.5 m vernietigd.
Voorstel tot vernietiging van bescheiden behorend tot archieven van rentambten van het voormalige Kroondomein 1863.
Geleidebrieven, dubbelen en afschriften.
Stukken betreffende kadastrale gegevens betreffende landerijen en tienden.
Toelichting: kadastrale gegevens zijn in de leggers vermeld.
Maandrekeningen, met uitzondering van de jaren waarover geen jaarrekeningen aanwezig zijn.
Zitdagoverzichten.
Toelichting: stukken betreffende de geïnde pachten op een daartoe door de rentmeester bekend gemaakte dag.
Staten van opbrengst van verpachtingen, waarvan de gegevens verwerkt in akten, leggers en registers van ontvangsten en uitgaven.
"Taxatielijsten". Lijsten houdende opgave van de geschatte opbrengsten van de te houden verpachtingen.
Stukken betreffende de verantwoording door de ontvanger c.q. rentmeester van de ontvangsten en uitgaven inzake de z.g. 10% en 11,5% rekeningen.
Toelichting: hier o.m. tekeningen van onkostendekking van verpachtingen, welke gelden d.m.v. opcenten over de pachtsommen bestreden kunnen worden.
Stukken betreffende de loonadministratie.
Stukken betreffende verrekening van kosten en nadere verantwoording van kosten.
Toelichting: het betreft hier voornamelijk declaraties en kwitanties.
Aanwijzingen voor de gebruiker
Openbaarheidsbeperkingen
Volledig openbaar.
Materiële beperkingen
Aanvraaginstructie
Openbare archiefstukken kunnen online worden aangevraagd en gereserveerd. U kunt dit ook via de terminals in de studiezaal van het Nationaal Archief doen. Om te kunnen reserveren dient u de volgende stappen te volgen:
U maakt een profiel aan op www.gahetna.nl, en logt vervolgens in
Via de archiefinventaris (alleen de beschrijvingen met rode nummers) selecteert u het gewenste archiefstuk door op de knop 'Reserveren' te klikken
In het volgende scherm geeft u aan op welke dag u het archiefstuk wilt inzien
Indien u zich bevindt in de studiezaal en een tafelnummer heeft ontvangen kunt u dit nummer vermelden. Als u geen tafelnummer heeft kunt u tafelnummer 777 laten staan
Vervolgens bevestigt u uw reservering door deze te versturen.
Verwant materiaal
Beschikbaarheid van kopieën
Verwante archieven
3.06.11.02 - Inventaris van het archief van het Rentambt Brielle van het Kroondomein 1863, 1823-1915
Beschrijving van de series en archiefbestanddelen
- Afdeling Noordwijk, A
  - STUKKEN VAN ALGEMENE AARD, 1
    - Verslaggeving, 1.1
      - Jaarverslagen., 1870 - 1908; 1; 1 omslag
    - Briefwisseling, 1.2
      - Ingekomen stukken van het kantoor Noordwijk., 1824, 1827 - 1843 juni; 2; 1 omslag
      - Ingekomen stukken van het rentambt Noordwijk-Leiden., 1843 juli - 1912; 3-4; 2 pakken
        - 1843 juli - 1860, 3
        - 1861-1912, 4
      - Register van briefwisseling van het kantoor Noordwijk, houdende op:, 5; 1 deel
        fol. 1-39: afschriften van uitgegane brieven. 1823 juli 7 - 1843 juli 11.
        fo1.100-121: afschriften en uittreksels van ingekomen brieven. 1823 juni 21 - 1843 juli 17.
        alsmede register van briefwisseling van het rentambt Noordwijk-Leiden, houdende op:
        fol. 39-98: afschriften van uitgegane brieven. 1843 augustus - 1872.
        fo1. 121-136: uittreksels van ingekomen brieven. 1843 juli 24 - 1860 december 4.
        alsmede kopieboek van uitgegane brieven van de afdeling Noordwijk, houdende op:
        fol. 137-177: periode 1873 - 1890 januari 1 alsmede kopieboek van uitgegane brieven van de afdeling Leiden, houdende op:
        fo1.137-177: periode 1873 - 1890 januari 1.
      - Kopieboek van uitgegane brieven van de afdeling Noordwijk., 1890 juni 20 - 1911 februari 17; 6; 1 deel
  - STUKKEN BETREFFENDE BIJZONDERE ONDERWERPEN, 2
    - Organisatie, 2.1
      - Processen-verbaal waarbij de aftredende rentmeesters het archief aan hun opvolgers overdragen., 1861 - 1895; 7; 1 omslag
      - Processen-verbaal van beëdiging van tiendschatters., 1894, 1897; 8; 2 stukken
    - Domeinbeheer, 2.2
      - Registratie van tienden, 2.2.1
        - Leggers der tienden aangevende de omschrijvingen der tienden, de verpachtingen en de ontvangsten, houdende tevens aantekening over tiendafstand en -verkoop., 1823 - 1908; 9-10; 2 delen
          - 1823-1872, 9
          - 1873-1908, 10
      - Afstand van tiendrecht, 2.2.2
        - Onderhandse akte waarbij de rentmeester en de landbouwer Jan Brussée Pauluszoon te Rijnsburg overeenkomen dat de noordelijke helft van het land van de laatste gelegen onder de gemeente Oegstgeest in het Kamphuizertiendblok in het vervolg tiendvrij zal zijn., 1867; 11; 1 stuk
        - Stukken inzake de tiendvrijdom van percelen bouwland van landbouwer D. van Delft te Oegstgeest., 1875, 1876; 12; 3 stukken
      - Exploitatie van tienden, 2.2.3
        - Notariële akten van openbare verpachting der tienden., 1845 - 1861, 1865 - 1878; 13; 1 pak
        - Onderhandse akte waarbij de rentmeester aan de landbouwer G. van der Geest te Rijnsburg de vlastiend uit de Smuigtiend onder Rijnsburg en Oegstgeest verpacht., 1868; 14; 1 stuk
        - Kerfstaten opgemaakt door de tiendschatters, aangevende de hoeveelheid en het soort van tiendplichtig gewas alsmede de getaxeerde waardering in geld., 1842 - 1847, 1850 - 1908; 15; 1 pak
        - Deurwaardersexploiten waarbij achterstallige tiendpachters gesommeerd worden tot betaling., 1860, 1866, 1881; 16; 1 omslag
    - Financiële administratie, 2.3
      - Staten van het kantoor Noordwijk aangevende de op het eind van het dienstjaar nog uitstaande vorderingen., 1832 - 1841; 17; 1 omslag
      - Jaarrekeningen van het rentambt Noordwijk-Leiden., 1842 - 1912; 18-19; 2 pakken
        - 1842-1880, 18
        - 1881-1912, 19
      - Register van ontvangsten van het kantoor Noordwijk, dagboek., 1823 december 21 - 1850; 20; 1 deel
      - Register van uitgaven van het kantoor Noordwijk, dagboek aangevende tevens de hoofden van rekening., 1823 december 31 - 1850; 21; 1 deel
      - Registers van ontvangsten en uitgaven van de afdeling Noordwijk, dagboeken aangevende tevens de hoofden van rekening., 1851 juli - 1912; 22-23; 2 delen
        - 1851 juli - 1894, 22
        - 1895 december - 1912, 23
      - Staten van tiendweigeringen. Concepten., 1856, 1862, 1864, 1875, 1876; 24; 1 omslag
- Afdeling Leiden, B
  - STUKKEN VAN ALGEMENE AARD, 1
    - Verslaggeving, 1.1
      - Jaarverslagen., 1870 - 1908; 25; 1 omslag
    - Briefwisseling, 1.2
      - Kopieboek van uitgegane brieven van de afdeling Leiden., 1890 juli 16 - 1912 januari; 26; 1 deel
        Voor overige briefwisseling, zie: inv.nrs. 3-5 (Noordwijk).
  - STUKKEN BETREFFENDE BIJZONDERE ONDERWERPEN, 2
    - Domeinbeheer, 2.1
      - Registratie van tienden, 2.1.1
        - Leggers der tienden aangevende de omschrijvingen der tienden, de verpachtingen en de ontvangsten, houdende tevens aantekening over tiendafstand en -verkoop., 1830 - 1908; 27-28; 2 delen
          - 1830-1877, 27
          - 1878-1908, 28
      - Exploitatie van tienden, 2.1.2
        - Kerfstaten opgemaakt door de tiendschatters, aangevende de hoeveelheid en het soort van tiendplichtig gewas, alsmede de getaxeerde waardering in geld., 1869 - 1894, 1897 - 1908; 29; 1 omslag
    - Financiële administratie, 2.2
      - Registers van ontvangsten en uitgaven, dagboeken tevens aangevende de hoofden van rekening., 1831 - 1911; 30-31; 2 delen
        - 1831-1870, 30
        - 1871-1911, 31